臺灣板橋地方法院民事判決　　　　　　100年度重訴字第334號
原　　　告　台新國際商業銀行股份有限公司
法定代理人　蔡榮棟
訴訟代理人　徐碩彬
被　　　告　楊鎂蕓原名楊斯棋.
被　　　告　林國棟
上列當事人間請求塗銷所有權移轉登記事件，經本院於民國100
年11月25日言詞辯論終結，判決如下：
    主  文
原告之訴駁回。
訴訟費用由原告負擔。
    事實及理由
一、原告起訴主張：
(一)、先位聲明部份：
、緣被告楊鎂蕓於民國94年2 月23日向原告申請帳號00000000
    00000000之現金卡使用，然自95年6 月12日起即未依約如期
    繳款，至100 年6 月16日止，共積欠原告現金卡消費款新臺
    幣（下同）447,876 元（內含消費本金355,214 元及利息92
    ,662元）。
、詎被告楊鎂蕓竟於95年6 月12日開始逾期清償欠款後，即與
    被告林國棟通謀虛偽意思表示，於99年4 月14日，將其所有
    坐落於新北市○○區○○段39地號土地、應有部分98/10000
    及其上同段建號246 號建物亦即門牌號碼新北市○○區○○
    路144 號8 樓房屋（下稱系爭房地）以買賣為原因，辦理所
    有權移轉登記予被告林國棟。被告二人間為上開買賣行為時
    ，被告楊鎂蕓已開始違約，且系爭房地之受讓人即被告林國
    棟乃其親戚，可見彼等乃為避免被告楊鎂蕓因債務問題，致
    系爭房地遭各債權銀行強制執行，故為脫產之行為，足見被
    告間未有買賣之合意，僅為通謀虛偽之意思表示，是原告乃
    依民法第87條第1 項之規定，主張上開買賣行為應屬無效。
、原告否認被告間之買賣行為存在，故應由被告就彼等主張之
    買賣關係存在之積極事實（如合理對價關係、資金來源及來
    往記錄等，是否符合買賣之要件）負舉證責任。就接近證據
    之難易言，雙方當事人對於買賣是否虛偽之事實，應由何方
    為舉證較易之情形，其舉證責任分配由較易舉證之當事人負
    擔，自較符合正義公平之原則，而本件被告間之買賣原因事
    實、資金來源及流向均由被告所掌握，因此被告等自始即接
    近及持有該財務資料，自應由被告等舉證較諸原告為合理且
    簡單，再者私人者之買賣或借貸，未如金融機構，幾無審核
    、徵信、估價及監督機制，故利用以債作價而逃避債權人藉
    由強制執行滿足債權者，時有所聞，況且本件被告林國棟係
    被告楊鎂蕓之親戚，被告楊鎂蕓對原告負有借款債務，於可
    能將受強制執行之敏感時間，將系爭房地以買賣為原因而移
    轉所有權登記予被告林國棟，就此親等間之買賣關係是否屬
    真實，相較於一般第三人買賣，自應受較嚴格之檢驗。
、又債務人怠於行使權利時，債權人因保全債權，得以自己之
    名義，行使其權利，民法第242 條定有明文。承前所述，系
    爭房地之買賣行為乃一通謀虛偽之意思表示而無效，彼等就
    系爭房地所為之所有權移轉登記，自失依據，從而被告楊鎂
    蕓既有怠於行使請求塗銷登記權利之情事，原告爰依民法第
    113 條、第242 條規定，代位請求確認被告間就系爭房地之
    買賣契約關係不存在，並訴請被告林國棟塗銷系爭房地之所
    有權移轉登記。
(二)、備位聲明部份：
、按債務人所為之有償行為，於行為時明知有損害於債權人之
    權利者，以受益人於受益時亦知其情事者為限，債權人得聲
    請法院撤銷之。債權人依第1項或第2項之規定聲請法院撤銷
    時，得並聲請命受益人或轉得人回復原狀，民法第244條第2
    項、第4項本文分別定有明文。
、從而，縱令鈞院認定原告先位之訴無理由，原告除懇請鈞院
    命被告提出合理買賣價金、買賣資金來源、買賣價金流向明
    細等證明買賣事實外，另依被告楊鎂蕓於負債期間曾求助於
    其家人，故被告林國棟對被告楊鎂蕓之財務狀況顯應知情，
    以及所有權移轉之時點發生於楊鎂蕓債務逾期履行困難之後
    ，益見行為之時，被告楊鎂蕓確係明知有損害於原告之權利
    ，仍故為脫產行為，而被告林國棟亦知其情事，揆之民法第
    244 條第2 項、第4 項之規定，原告自得依法行使撤銷權，
    並請求鈞院命受益人即被告林國棟就系爭房地之所有權移轉
    登記，予以塗銷，並回復登記為被告楊鎂蕓名下所有等語。
(三)、A.先位聲明：確認被告楊鎂蕓、林國棟間就系爭房地所訂
      立之買賣契約關係不存在。被告林國棟應就前項系爭房
      地於99年4 月14日以買賣為原因所為之所有權移轉登記予
      以塗銷。
    B.備位聲明：被告楊鎂蕓、林國棟間就系爭房地於以買賣
      原因所為債權行為及於99年4 月14日所為所有權移轉登記
      之物權行為，均應予撤銷。被告林國棟應將前項系爭房
      地於99年4 月14日，以買賣為原因所為之所有權移轉登記
      ，予以塗銷，並回復登記為被告楊鎂蕓名下所有。
二、被告答辯則為：
(一)、被告楊鎂蕓部分：
、被告楊鎂蕓於95年10月5 日即簽訂無擔保債務還款計畫暨合
    約書，有還款計畫、金額及帳號，也每月還款12,222元，包
    含利息5.88％，原告主張被告楊鎂蕓自95年6 月12日起即未
    依約繳款，顯屬不實。
、被告楊鎂蕓於99年1 月接獲原告通知書，內載要改約，經詢
    問後，原告表示還款期數太長，要被告楊鎂蕓還快一點，要
    調升還款金額跟利率，還要被告楊鎂蕓提供財力證明跟在職
    證明，惟被告楊鎂蕓無法提供。既然被告楊鎂蕓已有依約繳
    款，原告即不能片面毀約。
、縱倘被告楊鎂蕓最終未依約還款，原告仍可聲請假扣押強制
    執行，被告楊鎂蕓只想趕快還清債務，也有持續工作賺錢，
    只是被告楊鎂蕓左手掌肢體殘障，薪資不高，繳納房屋貸款
    及無擔保債務、民間債務，已還了4 年多，身心俱疲，為了
    能早日還清債務，所以才會委託代書出賣系爭房地以加速清
    償債務，絕無原告所言係通謀虛偽意思表示云云。
、被告楊鎂蕓償還債務協商還到99年6 月，出賣系爭房地，有
    拿去還清房屋貸款、民間借款，所以所剩無幾，原告卻一直
    惡意以電話騷擾與謾罵，欠債還錢天經地義，可是原告不該
    與被告楊鎂蕓簽訂無擔保債務協商合約，還款4 年後，還惡
    意片面要改約。再者，系爭房地並無賤賣，售價與同棟6 樓
    售價相比，已經很高，而被告楊鎂蕓與被告林國棟，非親非
    故，原告空言指稱兩人是親戚，原告應提出證據證明。被告
    楊鎂蕓出售系爭房地後，無力另外購屋，只能租屋居住，故
    直接向被告林國棟承租系爭房地以供自住，這樣就不用再搬
    家了，被告二人間也有簽訂正式租賃契約為憑，所以目前被
    告楊鎂蕓仍住在系爭房地，並無任何不法可言等語。
(二)、被告林國棟部分：
、買受系爭房地前，被告林國棟根本不認識被告楊鎂蕓，兩人
    間更無任何血緣關係，何來原告所述之親戚關係。
、被告林國棟購買系爭房地是經由房屋仲介及代書處理，房屋
    價款也很合理，各期價金均已給付，被告林國棟還有向第一
    銀行貸款，怎麼可能是通謀虛偽。被告二人非親非故，被告
    林國棟購買系爭房地前，根本不知道被告楊鎂蕓有無債務。
    購買後因被告楊鎂蕓請求向被告林國棟承租系爭房地以繼續
    居住，故被告二人有簽訂正式租賃契約，絕無任何不實等語
    。
(三)、均聲明：原告之訴駁回。
三、兩造不爭執事項：
    系爭房地原為被告楊鎂蕓所有，嗣於99年4 月14日以買賣為
    登記原因，移轉所有權登記至被告林國棟名下，有新北市新
    莊地政事務所100 年9 月27日回函暨所附99年莊登字第1428
    80號土地登記申請書、土地登記謄本、建物登記謄本在卷可
    按（見本院卷第16頁以下、第62頁以下）。
四、本院得心證之理由：
(一)、按「確認法律關係之訴，非原告有即受確認判決之法律上利
    益者，不得提起之；確認證書真偽或為法律關係基礎事實存
    否之訴，亦同。前項確認法律關係基礎事實存否之訴，以原
    告不能提起他訴訟者為限」，民事訴訟法第247 條定有明文
    。所謂即受確認判決之法律上利益，須因法律關係之存否不
    明確，致原告在私法上之地位有受侵害之危險，原告主觀上
    認其在法律上之地位有不安之狀態存在，而此項危險、此種
    不安狀態，得以對於被告之確認判決除去之者，始為存在，
    若縱經法院判決確認，亦不能除去其不安之狀態者，即難認
    有受確認判決之法律上利益，最高法院27年上字第316 號、
    52年台上字第1237號及第1240號著有判例闡釋甚明。本件原
    告主張被告楊鎂蕓因債務問題，為避免系爭房地遭債權銀行
    強制執行，竟於99年4 月14日將系爭房地完成移轉登記予被
    告林國棟，屬通謀虛偽意思表示，被告二人均否認之，則系
    爭買賣契約關係之存否即屬不明確，致原告在私法上之地位
    有受侵害之危險，原告起訴求為確認系爭買賣契約關係不存
    在，可認有即受確認判決之法律上利益，合先敘明。
(二)、又原告為上揭主張，被告則以前揭情詞置辯，是本件所應審
    究者為：先就被告間簽訂系爭買賣契約及移轉系爭房地所
    有權之行為，是否為通謀虛偽意思表示？如原告先位之訴
    無理由，則再審酌備位之訴部分，原告主張依民法第244 條
    第2 項之規定，聲請本院撤銷被告間移轉系爭房地之買賣契
    約，有無理由？茲分別敘述如下。
(三)、原告主張被告間移轉系爭房地之買賣契約為通謀虛偽意思表
    示，有無理由？
、按當事人主張有利於己之事實者，就其事實有舉證之責任，
    民事訴訟法第277 條定有明文。而債務人與第三人通謀而為
    虛偽意思表示，其意思表示無效，債權人固得依民法第242
    條規定，代位行使債務人之權利，訴請第三人回復原狀，以
    保全其債權。然民法第87條第1 項所定之通謀虛偽意思表示
    ，必須表意人與相對人均明知其互為表現於外部之意思表示
    係屬虛構，而有不受該意思表示拘束之意，始足當之，因此
    始規定此項意思表示為無效，惟由第三人以之為訴訟原因出
    而主張者，依舉證責任分配之原則，自應由該第三人就其所
    主張有利於己之此項積極事實負舉證之責任，此有最高法院
    100 年台上字第415 號裁判意旨可資參照，準此，原告主張
    應由被告舉證云云，洵屬無據。本件原告既主張被告間移轉
    系爭房地之買賣契約係通謀虛偽意思表示而無效，則自應由
    原告先就通謀虛偽意思表示乙節負舉證責任，若原告不能舉
    證所主張之有利於己之事實為真正，則縱被告就其抗辯事實
    即令不能舉證，或所舉證據尚有疵累，亦應駁回原告之訴，
    此亦有最高法院17年上字第917 號判例意旨可資參照。
、經查，被告二人抗辯：系爭房地買賣價金是560 萬元，第一
    期款60萬元，被告林國棟是以現金給付，第二期款於用印後
    現金給付，是50萬元，第三期款於完稅後現金給付，也是50
    萬元，尚餘價金400 萬元，則是被告林國棟向第一銀行貸款
    支付，買賣是由代書辦理，被告楊鎂蕓收受買賣價金後，就
    全數拿去清償對板信商銀以及其他私人的欠款了等語在卷（
    見本院卷第37頁以下筆錄），業據被告二人提出與其所述相
    符之不動產買賣契約書附卷為證（見本院卷第42至47頁），
    復核與系爭房地之建物及土地他項權利部之最高限額抵押權
    設定登記內容記載「債務人：林國棟、擔保債權總金額：48
    0 萬元、登記日期：99年4 月15日、權利人：第一商業銀行
    股份有限公司」等情相符，亦有建物登記第二類謄本、土地
    登記第二類謄本在卷可稽（見本院卷第62至65頁），堪認被
    告所辯尚非虛妄。雖原告另稱被告林國棟前於100 年8 月10
    日在100 年度重簡調字第216 號事件庭訊時有供稱：是真買
    賣，一開始談的金額是480 萬元，後來用450 萬元成交，自
    付額50萬元，剩下400 萬元是貸款等語，顯有所述前後不一
    之情形，故被告所辯不可採云云，然查，觀之本院100 年度
    重簡調字第216 號塗銷所有權移轉登記事件之100 年8 月10
    日調解程序筆錄，其上並無記載被告林國棟有陳述如原告前
    開所指之內容（見100 年度重簡調字第216 號卷第29頁以下
    ），是尚難遽認原告此部分主張屬實。次查，就原告另稱被
    告楊鎂蕓出售系爭房地後仍居住在系爭房地內，有違常情乙
    節，被告二人抗辯：被告楊鎂蕓出售系爭房地後，無力另外
    購屋，只能租屋居住，乾脆直接向被告林國棟承租系爭房地
    自住，就不用再搬家了，被告二人有簽訂正式租賃契約等語
    ，業據被告二人提出房屋租賃契約書為憑（見本院卷第52頁
    以下），且衡諸情理，被告所辯尚非有違，是堪採信。另原
    告指稱被告二人有親戚關係，於被告楊鎂蕓違約未還款後，
    就移轉系爭房地給被告林國棟，可見是通謀虛偽等語，被告
    二人則否認渠等之間有任何親屬關係，而原告就此並未提出
    任何證據證明，是其此部分主張，亦無可採。基上，足認被
    告二人抗辯被告間確有買賣契約關係存在等語，堪可採信。
、再查，原告既起訴主張被告二人就系爭房地之買賣行為屬通
    謀虛偽意思表示，即應由原告負舉證責任，惟查原告之舉證
    方法，僅以被告楊鎂蕓對原告負有借款債務，竟仍將系爭房
    地以買賣為原因移轉登記予被告林國棟，顯見被告二人係為
    逃避原告之催索而為通謀虛偽意思表示云云，此外，並無提
    出任何積極證據以實其說，且經本院依職權向新北市新莊地
    政事務所調取系爭房地之移轉登記資料核閱無誤，有新北市
    新莊地政事務所100 年9 月27日新北莊地登字第1000016981
    號函暨檢附土地登記申請書及其附件影本1 份在卷可參（見
    本院卷第16頁以下），是難遽認被告二人之買賣系爭房地屬
    通謀虛偽意思表示。況觀之上開新北市新莊地政事務所系爭
    房地移轉登記資料之內容，系爭房地確係以買賣為移轉登記
    之原因，買受人為被告林國棟、出賣人為被告楊鎂蕓，是堪
    認被告二人間確有買賣系爭房地之意思表示。從而，原告主
    張被告二人買賣系爭房地為通謀虛偽意思表示，惟並未舉證
    被告二人買賣系爭房地有何通謀虛偽意思表示以實其說，顯
    乏依據，難認有理。
(四)、再應審酌備位之訴部分，原告主張依民法第244 條第2 項之
    規定，聲請本院撤銷被告間移轉系爭房地之買賣契約，有無
    理由？
、按債務人所為之有償行為，於行為時明知有損害於債權人之
    權利者，以受益人於受益時亦知其情事者為限，債權人得聲
    請法院撤銷之，民法第244 條第2 項定有明文。次按當事人
    主張有利於己之事實者，就其事實有舉證之責任，民事訴訟
    法第277 條定有明文。
、本件原告主張被告有詐害債權之行為，為被告二人所否認，
    依法自應由原告就被告楊鎂蕓行為時明知其行為有害於債權
    人以及其已達無資力賠償原告所受損害之程度，且被告林國
    棟於受益時亦明知上開情事等事實負舉證責任。然查，原告
    就被告林國棟於受益時是否知悉渠等之買賣行為有損害於原
    告之債權乙節，並未提出任何證據證明，僅泛稱被告二人有
    親戚關係，被告楊鎂蕓就負債問題曾求助家人，故被告林國
    棟顯應知情云云，惟原告並未提出任何證據證明被告二人有
    何等親屬關係，業如上述，是其此部分主張，自無可採。此
    外，原告復未舉出其他證據證明被告楊鎂蕓於系爭房地買賣
    時即明知其行為有害於債權人以及被告楊鎂蕓已達無資力賠
    償原告之債權等情，揆諸首揭判例，難認原告已善盡舉證責
    任，從而，原告主張依民法第244 條第2 項之規定，聲請本
    院撤銷被告間移轉系爭房地之買賣契約，亦無理由。
五、綜上所述，原告依民法第87條、第242 條及第244 條第2 項
    之法律關係，先位聲明請求：「確認被告楊鎂蕓、林國棟
    間就系爭房地所訂立之買賣契約關係不存在。被告林國棟
    應就前項系爭房地於99年4 月14日以買賣為原因所為之所有
    權移轉登記予以塗銷。」，備位聲明請求：「被告楊鎂蕓
    、林國棟間就系爭房地於以買賣原因所為債權行為及於99年
    4 月14日所為所有權移轉登記之物權行為，均應予撤銷。
    被告林國棟應將前項系爭房地於99年4 月14日，以買賣為原
    因所為之所有權移轉登記，予以塗銷，並回復登記為被告楊
    鎂蕓名下所有。」，均為無理由，應俱予駁回。
六、本件判決事證基礎已臻明確，兩造其餘主張、陳述及所提證
    據暨攻擊、防禦方法，經本院審酌後，認與判決結果均無影
    響，爰不一一論述，併予敘明。
七、結論：原告之訴為無理由。爰依民事訴訟法第78條，判決如
    主文。
中    華    民    國  100     年    12    月    30    日
                  民事第三庭  法  官  吳金芳
以上正本係照原本作成。
如對本判決上訴，須於判決送達後20日內向本院提出上訴狀。如
委任律師提起上訴者，應一併繳納上訴審裁判費。
中    華    民    國   100    年    12    月    30    日
                              書記官  陳昭綾